【裁判字號】    99,交抗,556
【裁判日期】    991130
【裁判案由】    聲明異議
【裁判全文】
臺灣高等法院高雄分院刑事裁定         99年度交抗字第556號
抗  告  人  交通部公路總局高雄區監理所
代  表  人  劉育麟
受處分人    陳俊賢
上列抗告人因受處分人違反道路交通管理處罰條例聲明異議案件
，不服臺灣高雄地方法院中華民國99年10月20日裁定（99年度交
聲字第2344號），提起抗告，本院裁定如下：
    主  文
原裁定及原處分均撤銷。
陳俊賢未載安全帽，處新台幣伍佰元。
陳俊賢普通重型機車駕駛人，無普通重型機車駕駛執照駕駛普通
重型機車，經測試檢定酒精濃度超過規定標準，壹年內不得考領
普通重型機車駕駛執照，並應接受道路交通安全講習。
    理  由
壹、抗告意旨略以：緩起訴乃附條件的不起訴處分，為不起訴處
    分的一種，此觀刑事訴訟法第256 條規定自明，檢察官為緩
    起訴處分時依刑事訴訟法第253 條之2 第1 項規定對被告所
    為之指示及課予之負擔，係一種特殊的處遇措施，並非刑罰
    ；因此，刑事案件經檢察官為緩起訴處分確定後，宜視同不
    起訴處分確定，依行政罰法第26條第2 項規定，得依違反行
    政法上義務規定裁處之，此經法務部行政罰法諮詢小組第1
    次會議作成結論函釋在案，另有交通部民國95年7 月17日交
    路字第0950006986號函釋可參。本件異議人陳俊賢於98年1
    月7 日酒後駕車違規之事實，同時觸犯刑事法律及違反行政
    法上義務，刑事部分經檢察官緩起訴處分確定，異議人並已
    依緩起訴處分命令履行義務勞務，然其提供義務勞務之性質
    與本件處分所為罰鍰、吊扣駕照及施以道路交通安全講習之
    種類不同，抗告人於上開緩起訴期滿後，以高監營裁字第裁
    80-N00000000號裁決書裁處罰鍰新台幣（下同）45000 元，
    自99年7 月12日起1 年內不得考領駕駛執照，並施以道路安
    全講習，應無不合。原裁定將本件處分撤銷，於法尚有未洽
    ，為此提起抗告，請撤銷原裁定等語。
貳、原審裁定略以：異議人即受處分人陳俊賢未戴安全帽、無駕
    駛執照、酒後駕OVR928號普通重型機車於上開時、地經警測
    得酒精濃度超過規定標準並予舉發後，經原處分機關裁處「
    罰鍰45500 元，吊扣駕駛執照12個月，並應參加道路交通安
    全講習」。然陳俊賢就同一酒後駕車之行為，另因違反刑法
    第185 條之3 規定，經檢察官緩起訴處分確定，並已依緩起
    訴處分提供80小時之義務勞務，故就無駕駛執照酒精濃度超
    過規定標準駕車部分，原審裁定所為陳俊賢應繳納罰鍰4500
    0 元之處分，顯然違法。且異議人無駕駛執照，而異議人違
    規時係駕駛重型機車，依法所受處分內容，應僅為禁止其考
    領普通重型機車。為此，裁定「原處分關於裁處陳俊賢罰鍰
    逾新臺幣伍佰元部分撤銷。上開撤銷部分，陳俊賢不罰。陳
    俊賢駕駛汽車經測試檢定酒精濃度超過規定標準，禁止考領
    重型機器腳踏車普通駕駛執照壹年，且接受道路交通安全講
    習」。
參、無駕駛執照酒後駕普通重型機車之裁罰：
一、按：
１、汽車駕駛人，駕駛汽車經測試檢定，酒精濃度超過規定標準
    者，處1 萬5 千元以上6 萬元以下罰鍰，並當場移置保管其
    車輛及吊扣其駕駛執照1 年；因而肇事致人受傷者，並吊扣
    駕駛執照2 年，汽車駕駛人，有第35條第1 項規定之情形，
    應接受道路交通安全講習，道路交通管理處罰條例第35條第
    1 項第1 款及第24條第1 項第2 款分別定有明文。又同條例
    第67條第6 項規定：「汽車駕駛人違反本條例規定，應受吊
    扣駕駛執照處分，於汽車駕駛人係無駕駛執照駕車者，在所
    規定最長吊扣期間內，不得考領駕駛執照」。
２、又行政罰法第26條第1 項規定：「一行為同時觸犯刑事法律
    及違反行政法上義務規定者，依刑事法律處罰之。但其行為
    應處以其他種類行政罰或得沒入之物而未經法院宣告沒收者
    ，亦得裁處之。」。再按被告所犯為死刑、無期徒刑或最輕
    本刑3 年以上有期徒刑以外之罪，檢察官參酌刑法第57條所
    列事項及公共利益之維護，認以緩起訴為適當者，得定1 年
    以上3 年以下之緩起訴期間為緩起訴處分，刑事訴訟法第25
    3 條之1 定有明文。同法第253 條之2 第1 項並規定，檢察
    官為緩起訴處分者，得課被告予一定之負擔或指示。其中緩
    起訴之被告若依檢察官緩起訴處分命令，向公益團體繳納捐
    款或提供勞務者，即係履行檢察官所為緩起訴處分之命令，
    受處分人因上開緩起訴處分而剝奪其財產權，主觀上前揭金
    錢給付或勞務提供義務，亦具有強制性及懲罰性，雖不若易
    科罰金係以支付金錢作為自由刑之替代，惟經由緩起訴處分
    條件之履行，得使其免於遭檢察官發動起訴程序，仍具有替
    代刑罰之效果，實質上應屬於行政罰法第26條第1 項所稱之
    刑事法律處罰，故因同一次「酒精濃度逾標準值仍駕車」之
    事實，經監理機關依道路交通管理處罰條例第35條第1 項第
    1 款裁罰之「罰鍰」，與檢察官緩起訴處分所附「捐款、提
    供勞務」，應有行政罰法第26條第1 項一事不二罰規定之適
    用。至於監理機關依前揭道路交通管理處罰條例規定所為之
    「吊扣駕駛執照、接受道路交通安全講習、禁止於一定期間
    內不得考領駕駛執照」之裁罰，則係預防將來再犯危險之管
    制罰，而有別於前揭針對已發生違規事實科處罰鍰之行政秩
    序罰，屬行政罰法第26條第1 項但書所稱之「其他種類行政
    罰」，而得與緩起訴處分所附之「捐款、提供勞務」條件併
    罰。
３、又修正前道路交通管理處罰條例第68條規定：「汽車駕駛人
    ，因違反本條例及道路交通安全規則之規定，受『吊扣』或
    『吊銷』駕駛執照處分時，『吊扣』或吊銷其持有各級車類
    之駕駛執照」；惟該條業經修正為：「汽車駕駛人，因違反
    本條例及道路交通安全規則之規定，受吊銷駕駛執照處分時
    ，吊銷其持有各級車類之駕駛執照」。此一條文修正理由略
    以：「原條文將違法或違規駕駛人所持有各級車類之駕駛執
    照一併吊扣或吊銷，失之過酷，影響人民工作及生活甚鉅，
    爰修正之」，此新修正條文，業於94年12月14日修正公布並
    於95年3 月1 日起施行。參諸上開立法理由及立法經過，則
    行為人有道路交通管理處罰條例第35條第1 項第1 款所規定
    之違規行為，須吊扣駕駛執照時，僅能吊扣行為人違法或違
    規當時駕駛車輛所憑之駕駛執照，不得再吊扣行為人所持有
    而與駕駛違規車輛無關之其他各級車類駕駛執照，故已領有
    普通大貨車駕駛執照者，酒後違規駕駛普通重型機車時，吊
    扣者係駕駛者之普通重型機車駕駛執照，不得吊扣駕駛者領
    有之其他駕駛執照。則行為人駕駛普通重型機車違規，僅得
    吊扣普通重型機車駕駛執照，不得吊扣普通大貨車駕駛執照
    。至道路交通主管機關對於汽車駕駛執照之管理，因採取一
    照原則，未發給駕駛人較低等級之駕駛執照，惟行為人依法
    既應諭知吊扣普通重型機車之駕駛執照，尚不能因受處分人
    現實上僅持有普通大貨車之駕駛執照，即違背法律規定諭知
    免罰。此主管機關仍可利用電腦資料處理或在大貨車駕照註
    記或其他方式，吊扣行為人普通大貨車之駕駛執照，執行層
    面應可妥適克服，尚難逕謂無法執行，而諭知不罰（參照台
    灣高等法院暨所屬法院98年法律座談會刑事類提案第20號決
    議意旨）。故於道路交通管理處罰條例第第67條第6 項規定
    ：「汽車駕駛人違反道路交通管理處罰條例應受吊扣駕駛執
    照處分，因無駕駛執照而改依同條例第67條第6 項規定裁罰
    「在所規定最長吊扣期間內，不得考領駕駛執照」時，亦應
    解為僅不得考領「與原應吊扣同級之駕駛執照」。
二、經查：
１、本件異議人即受處分人陳俊賢於98年1 月7 日凌晨2 時52分
    許，酒後駕駛OVR928號重型機車，行經高雄縣岡山鎮○○○
    路，為警攔查，並對異議人施以酒測，發現異議人呼氣中酒
    精濃度每公升0.72毫克，犯刑法第185 條之3 服用酒類不能
    安全駕駛動力交通工具而駕駛罪，嗣經台灣高雄地方法院檢
    察署檢察官以緩起訴處分為適當，遂於98年2 月27日以98年
    度偵字第2245號為緩起訴處分，命異議人向指定之公益團體
    、地方自治團體或社區提供80小時之義務勞務，緩起訴期間
    為1 年，並於98年3 月23日確定；而異議人業已遵上開命令
    履行義務勞務完畢而於99年3 月22日緩起訴期間期滿等情，
    有前揭緩起訴處分書、臺灣高等法院被告前案紀錄表在卷足
    參（本院卷19至22頁）。又OVR928號為普通重型機車，陳俊
    賢於上開時、地，係因酒測超過法定標準值、無駕駛執照、
    未戴安全帽駕車，經警欄查及製單舉發，嗣經原處分機關於
    99年7 月12日以高監營裁字第裁80-N00000000號裁決書，就
    無駕駛執照酒測超過標準值仍駕車部分，裁處異議人45000
    元罰鍰，並自99年7 月12日起1 年內不得考領駕駛執照及施
    以道安講習；暨就未戴安全帽部分，處罰鍰500 元等事實，
    有高雄縣政府警察局舉發違反道路交通管理事件通知單、交
    通部公路總局高雄區○○○○○道路交通管理事件裁決書（
    原審卷第8 、9 頁）及車號查詢重型機車車籍資料（本院卷
    25頁）可佐。再則，陳俊賢之普通小型車駕駛執照前因肇事
    而經吊銷，而普通重型機車駛執照前亦經註銷，期後滿迄今
    仍未重新考照等情，有證號查詢汽車駕駛人資料、證號查詢
    機車駕駛人資料可佐（本院卷23頁）。至於原處分機關依上
    開裁決書實際上僅係禁止陳俊賢考領普通重型機車駕駛執照
    等情，亦有電話紀錄及禁止考照查詢資料可稽（本院卷23、
    26頁），均堪予認定。
２、依上述說明，受處分人無駕駛執照酒測超過標準值駕駛重型
    機車之行為，因同時觸犯刑事法律，已受刑事處罰完畢，稽
    諸首開說明，原處分機關裁罰時，應不得再裁處罰鍰。惟仍
    得禁止考領普通重型機器腳踏車駕駛執照12月，並施以道路
    交通安全講習之裁罰。
參、未載安全帽部分之裁罰：
一、按道路交通管理處罰條例第31條第6 項規定：「機器腳踏車
    駕駛人或附載座人未依規定戴安全帽者，處駕駛人新臺幣50
    0 元罰鍰。」。
二、經查，受處分人陳俊賢於98年1 月7 日凌晨2 時52分許，駕
    駛重型機車，行經高雄縣岡山鎮○○○路，為警攔查時，並
    未戴安全帽，業已詳述如前，自得裁罰受處分人新台幣500
    元。
肆、綜上所述，(一)、原處分機關以受處分人陳俊賢確於上開時、
    地，未戴安全帽、無駕駛執照、酒後駕駛普通重型機車，經
    測試呼氣中酒精濃度超過規定標準而予以裁罰，固非無見。
    然１、裁罰時未審酌陳俊賢已履行緩起訴處分所附條件，仍
    以受處分人酒精濃度超過規定標準，逕予裁罰45000 元。２
    、原處分機關實陳上雖僅禁止陳俊賢考領普通重型機車駕駛
    執照。但依「違反道路交通管理事件統一裁罰基準及處理細
    則」第43條第2 項第3 款規定，違反道路交通管理事件裁決
    書處罰主文欄，應依基準表記明處罰種類，並「記明應受吊
    扣駕駛執照之名稱」，原處分主文欄僅載稱「、、、吊扣駕
    駛執照12個月」，漏未載明所吊扣駕駛執照之種類名稱，均
    有未洽。(二)、原審裁定撤銷原處分，並認不得科處罰鍰，但
    應禁止考領普通重型機器腳踏車駕駛執照及施以道路交通安
    全講習，固非無見。然１、原處分機關99年7 月12日高監營
    裁字第裁80-N00000000號裁決書，係就陳俊賢未戴安全帽、
    無駕駛執照、酒精濃度逾標準值仍駕駛重型機車之同一次交
    通違規行為裁罰45500 元罰鍰，並自99年7 月12日起1 年內
    不得考領駕駛執照及施以道安講習分。故受處分之陳俊賢之
    異議狀雖僅記載就45000 元罰鍰部分聲明異議，然上開裁決
    書之罰鍰45500 元、禁止考領駕駛執照、施以道路交通安全
    講習等裁罰效果，既均無從分離，且為同一個裁處。法院審
    理時應先確定受處分人是否確有交通違規行為事實，再決定
    原處分機關所適用之法律有無錯誤。從而，受處分人於聲明
    異議狀未提及之500 元罰鍰、禁止考領駕駛執照、施以道路
    交通安全講習部分，法院仍應予以審理。若原處分違法，而
    經法院撤銷時，法院應自為處分，就罰鍰、吊扣駕駛執照、
    接受道路交通安全講習等處罰效果，一併重新諭知（參臺灣
    高等法院暨所屬法院98年度法律座談會第23號提案研討結果
    ）。然原裁定竟未將原處分之裁處全部撤銷，及未就未載安
    全帽之500 元罰鍰部分重新諭知，而僅諭知「原處分關於裁
    處陳俊賢罰鍰逾新臺幣伍佰元部分撤銷。上開撤銷部分，陳
    俊賢不罰。」，容有未洽。２、因受處人無駕駛執照，為此
    原處分機關係裁罰受處分人「不得考領駕駛執照」。但原裁
    定之主文雖已改諭知受處分人「不得考領重型機器腳踏車之
    普通駕駛執照」，唯於理由欄並未說明依據，理由容有不備
    。且於理由欄中，將原處分之裁罰誤載為「吊扣駕駛執照12
    個月」（原裁定第1 頁之理由欄第8 、9 行）、「關於吊扣
    重型機車駕駛執照、：原處分機關裁處異議人吊扣重型機車
    駕駛執照」（原裁定第4 頁之第3 、4 行），均有不當。是
    以，抗告人之抗告意旨，仍執陳詞，主張原裁定不當，雖無
    理由，但原裁定及原處分尚有可議，參酌臺灣高等法院暨所
    屬法院98年度法律座談會第23號提案研討結果之見解，仍應
    由本院將原裁定及原處分均撤銷，並自為裁罰，重新諭知如
    主文第2、3 項所示，以期適法。
伍、據上論斷，應依道路交通管理處罰條例第89條、第35條第1
    項第1 款、第67條第6 項、第24條第1 項第2 款，道路交通
    案件處理辦法第20條、第26條及刑事訴訟法第413 條，裁定
    如主文。
中    華    民    國    99    年    11    月    30    日
                  刑事第一庭    審判長法  官  周賢銳
                                      法  官  施柏宏
                                      法  官  洪碩垣
以上正本證明與原本無異。
不得再抗告。
中    華    民    國    99    年    12    月    1     日
                                      書記官  林家煜

司法院資訊處製作；財團法人民間司法改革基金會備份。
